ACORDAO-COMPLETO-2404958

ACÓRDÃO 4416/2020 ATA 11/2020 - SEGUNDA CÂMARA

VISTOS, relatados e discutidos estes autos, que tratam de atos de reforma de militares do Comando do Exército.
ACORDAM os ministros do Tribunal de Contas da União, reunidos em sessão da 2ª Câmara, diante das razões expostas pela relatora, e com fundamento no art. 71, inciso III, da Constituição Federal e nos arts. 1º, inciso V, 39, inciso II, 45 da Lei 8.443/1992 e 19 da Instrução Normativa TCU 78/2018, em:
9.1. considerar ilegal o ato de alteração de reforma de Ubaldo Maia Bahls e negar-lhe registro;
9.2. considerar legais os atos de reforma de Joel Rolim de Moura, Milton Fressato e Romeu Ruiz, ordenando o registro;
9.3. dispensar o ressarcimento das quantias indevidamente recebidas, em boa-fé, pelo interessado do ato considerado ilegal, consoante o Enunciado 106 da Súmula de Jurisprudência deste Tribunal;
9.4. determinar ao Comando do Exército em relação a Ubaldo Maia Bahls que:
9.4.1. faça cessar, no prazo de 15 (quinze) dias, contados a partir da ciência desta deliberação, pagamentos decorrentes do ato impugnado, sob pena de responsabilidade solidária da autoridade administrativa omissa, consoante o disposto nos arts. 71, inciso IX, da Constituição Federal e 262 do Regimento Interno desta Corte;
9.4.2. dê ciência do inteiro teor desta deliberação ao interessado, alertando-o de que o efeito suspensivo proveniente da interposição de eventuais recursos, caso não providos, não o eximirá da devolução dos valores indevidamente percebidos após a notificação;
9.4.3. envie a esta Corte de Contas, no prazo de 30 (trinta) dias, por cópia, comprovante de que o interessado teve ciência desta deliberação.
9.5. dar ciência deste acórdão ao Comando do Exército.

Atos de reforma de militares do Comando do Exército.

Segunda Câmara

Comando do Exército - Ministério da Defesa (vinculador).

3. Interessados: Joel Rolim de Moura (CPF XXX.945.249-XX), Milton Fressato (CPF XXX.114.889-XX), Romeu Ruiz (CPF XXX.979.499-XX) e Ubaldo Maia Bahls (CPF XXX.089.329-XX).

13.1. Ministros presentes: Augusto Nardes (na Presidência), Aroldo Cedraz, Raimundo Carreiro e Ana Arraes (Relatora).
13.2. Ministros-Substitutos presentes: Marcos Bemquerer Costa e André Luís de Carvalho.

ANA ARRAES

Adoto como relatório a instrução da unidade técnica, seguida do parecer divergente do Ministério Público junto ao TCU:
“INTRODUÇÃO
Trata-se de atos de reforma, submetidos, para fins de registro, à apreciação do Tribunal de Contas da União (TCU) , de acordo com o art. 71, inciso III, da Constituição Federal.  Os atos foram cadastrados e disponibilizados ao TCU por intermédio do Sistema e-Pessoal, na forma do art. 2º e 4º da Instrução Normativa TCU 78/2018.
Os atos desse processo pertencem às seguintes unidades:
Unidade emissora: MINISTÉRIO DA DEFESA-COMANDO DO EXÉRCITO (VINCULADOR) .
Unidade cadastradora:  DIRETORIA DE INATIVOS E PENSIONISTAS.
Subunidade cadastradora: SUC5 - 5ª Região Militar.
EXAME TÉCNICO
Procedimentos aplicados
Os procedimentos para exame, apreciação e registro de atos de pessoal encontram-se estabelecidos na Instrução Normativa TCU 78/2018 e na Resolução TCU 206/2007. Essas normas dispõem que os atos de pessoal disponibilizados por meio do e-Pessoal devem ser submetidos previamente a críticas automatizadas, com base em parâmetros predefinidos.
As críticas das informações cadastradas na etapa de coleta do ato foram elaboradas e validadas levando-se em conta as peculiaridades de cada ato. Os itens verificados nessa etapa são inerentes a dados cadastrais, fundamentos legais, mapa de tempo, ficha financeira, assim como eventuais ocorrências de acumulação. Trata-se de verificações abrangentes, minuciosas e precisas e sem a necessidade de ação humana e, portanto, menos suscetível a falhas. As críticas aplicadas estão discriminadas no sistema, no Menu e-Pessoal, opção “Crítica”, que podem ser acessadas mediante concessão de perfil específico a servidores do TCU responsáveis pela análise.
Além das críticas automatizadas, há verificação humana adicional no caso de haver alertas do sistema ou informações não formatadas, como esclarecimentos do gestor ou do controle interno.  
As críticas também consideram os registros do Sistema Integrado de Administração de Recursos Humanos (Siape) . O Siape disponibiliza informações atualizadas sobre as parcelas que integram os proventos, diferentemente, portanto, do e-Pessoal, que informa as parcelas no momento do registro do ato. 
Essa confrontação com o Siape fornece uma visão atual e verdadeira da situação, o que permite descaracterizar irregularidades e inconsistências que, embora constantes do e-Pessoal, já foram corrigidas.
As verificações detectadas nos atos encontram-se discriminadas na aba de pendências de cada ato no sistema e-Pessoal, bem como nos espelhos dos atos contemplados por esta instrução.
Exame das Constatações
Ato: 42756/2016 - Interessado: MILTON FRESSATO - CPF: XXX.114.889-XX
Parecer do Controle Interno: considerar o ato Legal.
Constatação e análise: 
1.1.1. Mês/ano de referência para o cálculo dos proventos é posterior a 180 dias da data de vigência do ato.
Justificativa do Gestor de Pessoal: FOI TOMADO POR BASE O ULTIMO PROVENTO RECEBIDO PELO INATIVO.Gestor anexou os seguintes documentos: 1-Documento oficial.
Análise do Controle Interno: Justificativa do gestor esclarece pendência
Análise da unidade técnica (Sefip/TCU) : Justificativa do gestor esclarece pendência.
O detalhamento da inconsistência acima elencada encontra-se no anexo II dessa instrução. 
Encaminhamento do ato: 
Considerar  LEGAL e conceder o registro do ato de MILTON FRESSATO.
Ato: 42765/2016 - Interessado: ROMEU RUIZ - CPF: XXX.979.499-XX
Parecer do Controle Interno: considerar o ato Legal.
Constatação e análise: 
1.1.2. Mês/ano de referência para o cálculo dos proventos é posterior a 180 dias da data de vigência do ato.
Justificativa do Gestor de Pessoal: FOI TOMADO POR BASE O ÚLTIMO PROVENTO RECEBIDO PELO INATIVO.Gestor anexou os seguintes documentos: 1-Documento oficial.
Análise do Controle Interno: Justificativa do gestor esclarece pendência
Análise da unidade técnica (Sefip/TCU) : Justificativa do gestor esclarece pendência.
O detalhamento da inconsistência acima elencada encontra-se no anexo II dessa instrução. 
Encaminhamento do ato: 
Considerar  LEGAL e conceder o registro do ato de ROMEU RUIZ.
Ato: 26354/2018 - Interessado: JOEL ROLIM DE MOURA - CPF: XXX.945.249-XX
Parecer do Controle Interno: considerar o ato Legal.
Constatação e análise: 
1.1.3. Mês/ano de referência para o cálculo dos proventos é posterior a 180 dias da data de vigência do ato.
Justificativa do Gestor de Pessoal: foi levado em consideração o mês da ficha financeira disponivel no sistema do cpex.
Análise do Controle Interno: Justificativa do gestor esclarece pendência
Análise da unidade técnica (Sefip/TCU) : Justificativa do gestor esclarece pendência.
O detalhamento da inconsistência acima elencada encontra-se no anexo II dessa instrução. 
Encaminhamento do ato: 
Considerar LEGAL e conceder o registro do ato de JOEL ROLIM DE MOURA.
Ato: 76878/2018 - Interessado: UBALDO MAIA BAHLS - CPF: XXX.089.329-XX
Parecer do Controle Interno: considerar o ato Legal.
Constatação e análise: 
1.1.4. Data de publicação do documento oficial de reserva remunerada é posterior à data da reforma.
Justificativa do Gestor de Pessoal: O INATIVO FOI REFORMADO POR INCAPACIDADE FÍSICA, SENDO SUA REFORMA PUBLICADA NO DIARIO OFICIAL DE 15 FEV 73.
Análise do Controle Interno: Justificativa do gestor esclarece pendência
Análise da unidade técnica (Sefip/TCU) : Justificativa do gestor esclarece pendência.
O detalhamento da inconsistência acima elencada encontra-se no anexo II dessa instrução. 
Encaminhamento do ato: 
Considerar  LEGAL e conceder o registro do ato de UBALDO MAIA BAHLS.
CONCLUSÃO
A abrangência e a profundidade das verificações levadas a efeito fundamentam convicção de que os atos 42765/2016, 23682/2018, 42756/2016, 26354/2018 e 76878/2018 podem ser apreciados pela legalidade, em razão de não terem sido encontradas irregularidades nos atos, de acordo com o item Exame das Constatações desta instrução.
PROPOSTA DE ENCAMINHAMENTO
Ante o exposto, com fundamento no art. 71, inciso III, da Constituição Federal, no art. 1º, inciso V, e art. 39, incisos I e II, da Lei 8.443/1992, no art. 260 do Regimento Interno do Tribunal de Contas da União, propõe-se: 
Considerar  LEGAIS e conceder o registro dos atos de ROMEU RUIZ, CLARINDO VIEIRA, MILTON FRESSATO, JOEL ROLIM DE MOURA e UBALDO MAIA BAHLS.
O Ministério Público junto ao TCU se manifestou nos seguintes termos:
	“Trata-se de processo consolidado com quatro atos de reformas deferidas pelo Ministério da Defesa/Comando do Exército, com pareceres pela legalidade emitidos pelo controle interno e pela Secretaria de Fiscalização de Pessoal – Sefip.
	A alteração da reforma do militar Ubaldo Maia Bahls (peça 5) concede a vantagem estabelecida no art. 110 da Lei 6.880/1980, conforme o fundamento legal lançado no respectivo ato do e-Pessoal.
	Essa concessão não merece prosperar, por ausência de previsão legal que autorize os acréscimos nos proventos, conforme o entendimento firmado pelo Acórdão 2225/2019-TCU-Plenário, cujo sumário dispõe:
Sumário: atos de reforma. Alteração de uma das concessões para elevação, em um grau hierárquico, do posto sobre o qual calculados os proventos do inativo, em face da superveniência de invalidez permanente decorrente de doença especificada em lei. Militar anteriormente reformado com proventos já calculados sobre o posto hierárquico superior, por tempo de serviço. Ausência de previsão legal para extensão da vantagem estabelecida no art. 110 da Lei 6.880/1980 a militares já reformados, bem como para o acréscimo de dois postos no cálculo dos proventos. Negativa de registro. Determinações. Legalidade e registro das demais concessões.
	O ato em análise ingressou nesta Corte em 2019, de forma que pode ser apreciado sem a necessidade de prévia oitiva do interessado, nos termos do Acórdão 587/2011-TCU-Plenário.
	Ante o exposto, o Ministério Público de Contas manifesta-se pela ilegalidade da alteração da reforma de Ubaldo Maia Bahls (peça 5) e aquiesce à proposição da unidade técnica, quanto aos demais atos autuados no presente processo.”
É o relatório.

não há.

Procurador Júlio Marcelo de Oliveira.

REFORMA. AUSÊNCIA DE PREVISÃO LEGAL PARA EXTENSÃO DA VANTAGEM ESTABELECIDA NO ART. 110 DA LEI 6.880/1980 A MILITARES JÁ REFORMADOS. ILEGALIDADE. NEGATIVA DE REGISTRO.

REFORMA (REFO)

Secretaria de Fiscalização de Pessoal (Sefip).

O presente feito trata de quatro atos de reforma de militares do Comando do Exército, enviados a este Tribunal de forma consolidada.
A Secretaria de Fiscalização de Pessoal (Sefip) propõe a legalidade dos atos e a concessão de seus respectivos registros, após processamento das críticas geradas pelo sistema e-Pessoal e pelo confronto de suas informações com as do Sistema Integrado de Administração de Pessoal (Siape) .
O Ministério Público junto ao TCU (MPTCU) dissente pontualmente da proposição alvitrada pela referida unidade técnica no tocante ao ato de Ubaldo Maia Bahls, o qual, a seu ver, deve ser considerado ilegal.
Acompanho o entendimento do Parquet.
A alteração da reforma do referido militar (peça 5) concede a vantagem estabelecida no art. 110 da Lei 6.880/1980, conforme o fundamento legal lançado no respectivo ato do e-Pessoal. Essa alteração elevou os proventos do interessado a valores correspondentes aos soldos imediatamente superiores, sob o amparo do disposto nos art. 108, inciso V, e 110, § 1º, da referida norma legal, na redação conferida pela Lei 7.580/1986:
“Art. 108. A incapacidade definitiva pode sobrevir em consequência de:
 (...) 
V - tuberculose ativa, alienação mental, esclerose múltipla, neoplasia maligna, cegueira, lepra, paralisia irreversível e incapacitante, cardiopatia grave, mal de Parkinson, pênfigo, espondiloartrose anquilosante, nefropatia grave e outras moléstias que a lei indicar com base nas conclusões da medicina especializada; e (Redação dada pela Lei nº 12.670, de 2012) 
 (...) 
Art. 110. O militar da ativa ou da reserva remunerada, julgado incapaz definitivamente por um dos motivos constantes dos incisos I e II do art. 108, será reformado com a remuneração calculada com base no soldo correspondente ao grau hierárquico imediato ao que possuir ou que possuía na ativa, respectivamente.
§ 1º Aplica-se o disposto neste artigo aos casos previstos nos itens III, IV e V do artigo 108, quando, verificada a incapacidade definitiva, for o militar considerado inválido, isto é, impossibilitado total e permanentemente para qualquer trabalho.
 (...) ” (grifei) 
A ilegalidade do ato de alteração está na impossibilidade de concessão do benefício previsto no art. 110 a militar reformado, seja pelo alcance da idade-limite de permanência na reserva, seja por incapacidade definitiva para o serviço ativo – como se verifica no caso concreto –, haja vista o texto legal regular apenas as hipóteses do militar da ativa ou da reserva remunerada.
Esse entendimento está em consonância com a jurisprudência desta Casa  (v.g. Acórdão 13439/2019-TCU-Primeira Câmara e 2.225/2019-Plenário) e do Superior Tribunal de Justiça (v.g. REsp 1.784.347/RS, REsp 1.340.075/CE e AgRg nos EDcl no Recurso Especial 966.142/RJ) . 
Portanto, endossando a manifestação do Parquet, por seus fundamentos, o ato em questão deve ser considerado ilegal, sem prejuízo da legalidade dos demais.
	Ante o exposto, VOTO por que seja aprovada a minuta de acórdão que submeto à consideração deste Colegiado.
TCU, Sala das Sessões Ministro Luciano Brandão Alves de Souza, em 23 de abril de 2020.
ANA ARRAES 
Relatora